【裁判字號】    95,婚,520
【裁判日期】    950728
【裁判案由】    離婚
【裁判全文】
臺灣臺中地方法院民事判決              95年度婚字第520號
原      告  乙○○
                      號
被      告  甲○○
                      號
上列當事人間請求離婚事件，本院於民國九十五年七月十四日言
詞辯論終結，判決如下：
    主      文
准原告與被告離婚。
訴訟費用由被告負擔。
    事實及理由
壹、原告主張：兩造於民國五十八年間結婚，婚後育有四名女兒
    （均已成年）。兩造婚後感情原尚稱融洽，並於七十五年間
    辦理夫妻分別財產制登記，被告於八十年間前往中國大陸經
    商，此後即數月甚至一、二年始返回台灣一次，十餘年來均
    未曾支付家活費用及子女教育費用，子女及被告母親亦均由
    原告負責照料，被告不知感恩，反在中國大陸與人同居生一
    女兒，被告曾約於二年前之農曆過年，自中國大陸打電話給
    兩造女兒林雯雅，並要該名女兒在電話中稱呼林雯雅「姊姊
    」，並自稱其名為「文婷」（按音譯）及自報年齡五歲，且
    向林雯雅表示過年期間被告曾給予紅包、禮物等語；被告並
    曾將該名女兒之照片拿給兩造大女兒林雯玲之婆婆看。綜上
    ，被告於婚姻關係存續期間不支付家庭及子女生活費用，甚
    且與其他女子同居生育子女，兩造已分居十餘年，被告所為
    ，已違反夫妻忠誠義務，且嚴重傷害兩造婚姻關係之和諧，
    致兩造間徒具婚姻之形式，夫妻情感嚴重破裂，實已達難以
    繼續維繫之地步，為此爰依民法第一千零五十二條第一項第
    二款及同條第二項之規定，請求判決離婚，並聲明如主文所
    示。
貳、被告則以：被告自八十年間起在中國大陸經商，第二年因生
    意失敗，沒有寄錢回家，十餘年來在大陸之生意仍均失敗，
    都靠朋友救濟，被告在大陸並未與人同居生小孩，被告有打
    電話給女兒林雯雅，是叫那名小妹妹開玩笑跟林雯雅講的，
    該名小妹妹叫文婷，當時四、五歲，被告沒有拿該名小妹妹
    之照片給人看過等語置辯。並聲明：原告之訴駁回。
參、得心證之理由：
一、原告主張之事實，業據其提出戶籍謄本等為證、並據證人即
    兩造女兒林雯玲到庭證述略以：「爸爸只在去大陸第一年有
    給生活費，我沒有看過爸爸在大陸所生小孩的照片，但我公
    公婆婆有跟我說，我爸爸有拿小孩的照片給他門看」等語（
    參九十五年六月七日言詞辯論筆錄）。另證人即兩造女兒林
    雯雅亦到庭證稱略以：「兩造已經沒有住在一起十幾年，父
    親去大陸有時候一、二年沒有回來，如果有回來，剛開始有
    回家住，後來就沒有，不知他住何處，父親在大陸時，有想
    到我的時候會打電話給我，大約在二年前某日，父親從大陸
    打電話回來，跟我說妹妹要跟我講電話，後來就有一個小女
    生叫我姊姊，我問其姓名，她說叫「文婷」，但不知到道字
    怎麼寫，印象中那個小女生說五歲，並說父親給她紅包、禮
    物，因打電話當時是過年期間，我沒有看過那小女生照片，
    但有聽大姊（按即林雯玲）講她的婆婆有看過。」等語（參
    九十五年七月十四日言辭辯論筆錄）。是就證人即兩造女兒
    前開所證，縱不能證明被告確有在中國大陸與其他女子同居
    生育子女，惟被告自八十年間前往國大陸經商後即甚少返台
    與家人生活，除第一年外，迄今十餘年未曾支付家庭及子女
    生活費用，兩造分居已逾十年及被告確曾使大陸不詳女生稱
    呼林雯雅為姊姊等情，應屬實情。被告雖辯稱其大陸經商自
    第二年起即生意失敗至今，其在大陸均靠朋友救濟始能生活
    ，惟被告中國大陸需靠友人接濟始能生活，卻仍在中國大陸
    十餘年而不願返台，則被告所辯顯與常情相違，不足採認。
    是依上開所示，原告主張被告所為已罔顧夫妻情義，且妨礙
    兩造婚姻及家庭之圓滿和諧，實足令兩造之婚姻產生重大破
    綻等情，堪認為真正。
二、按民法第一千零五十二條第二項所稱「有前項以外之重大事
    由，難以維持婚姻者」，乃抽象的、概括的離婚事由，係民
    法親屬編於七十四年修正時，為因應實際需要，參酌各國立
    法例，導入破綻主義思想所增設。但其事由應由夫妻之一方
    負責者，僅他方得請求離婚，是其所採者為消極破綻主義精
    神，而非積極破綻主義。關於是否為難以維持婚姻之重大事
    由，其判斷標準為婚姻是否已生破綻而無回復之希望。而婚
    姻是否已生破綻而無回復之希望，則應依客觀的標準，即難
    以維持婚姻之事實，是否已達於倘處於同一境況，任何人均
    將喪失維持婚姻意欲之程度而定。至於同條但書所規定「難
    以維持婚姻之重大事由應由夫妻之一方負責者，僅他方得請
    求離婚」，乃因如肯定有責配偶之離婚請求，無異承認恣意
    離婚，破壞婚姻秩序，且有背於道義，尤其違反自己清白（
    ＣＬＥＡＮ  ＨＡＮＤＳ）之法理，有欠公允，同時亦與國
    民之法感情及倫理觀念不合，因而採消極破綻主義。然若夫
    妻雙方均為有責時，則應衡量比較雙方之有責程度，而許責
    任較輕之一方向應負主要責任之他方請求離婚，以符合公平
    如雙方之有責程度相同，則雙方均得請求離婚，因而採消極
    （相對）破綻主義（最高法院八十八年臺上字第一五一五號
    裁判、八十九年臺上字第二三一六號裁判、九十年臺上字第
    一九六五號、九十一年臺上字第二０二三號裁判參照、89
    年11月臺灣高等法院法律座談會參照）。徵之婚姻乃一男一
    女之兩性結合，以組織家庭，並『永久共同生活』為目的，
    倘兩造無法共同經營婚姻生活，顯與夫妻關係成立之本質有
    違，遑論夫妻間能互助、互愛、互信、互敬。經查，兩造婚
    後，因被告前往中國大陸經商，被告除第一年有支付庭生活
    及子女教育費用外，迄今十餘年未曾支付任何家庭費用，且
    甚少返回台灣與家人團聚，甚至生意失敗卻仍長期居住在中
    國大陸而不願返台，置在台之配偶及子女於不顧，更自中國
    大陸打電話回台予女兒，使不名女孩稱呼自己女兒為姊姊而
    毫不在意原告及家人之感受，雖於訴訟中表明不欲結束兩造
    之婚姻關係，惟並未提出維持婚姻之任何計劃與作為，觀諸
    被告自八十年前往中國大陸經商後，兩造間十餘年來已無實
    質夫妻生活，渠等間僅存夫妻之名，而無夫妻之實，且衡諸
    常情，被告既在中國大陸生意失敗而仍十餘年不願返台與原
    告及家人團聚，甚者，讓可能影響夫妻關係和諧之爭議人物
    （即大陸之小女生）在電話中稱呼兩造所生女兒為姊姊，則
    被告所為非但對於兩造婚姻破綻之彌補無絲毫正面幫助，且
    更令兩造間夫妻情感裂痕更加擴大，終至漸行漸遠，實足認
    被告事實上已無維繫家庭和諧及兩造婚姻圓滿之意願，足見
    任何人處於同一情況下，均不願繼續維持婚姻生活。是兩造
    之婚姻於客觀上明顯已生破綻，且無回復之希望，上開情形
    已構成難以維持婚姻之重大事由，而此項重大事由，揆諸前
    述，應可歸責於被告。從而，揆諸前揭說明，原告依民法第
    一千零五十二條第二項規定請求離婚，洵屬正當，應予准許
    。
肆、本件事證已臻明確，兩造其餘攻擊、防禦方法暨所提證據，
    於本件判決不生影響，爰不一一贅述及准駁。
伍、訴訟費用負擔的依據：民事訴訟法第七十九條。
中    華    民    國    95    年    7     月    28    日
                  家事法庭           法  官  簡賢坤
以上正本係照原本作成。
如對本判決上訴，須於判決送達後二十日內向本院提出上訴書狀
（須附繕本）。
中    華    民    國    95    年    7     月    28    日
                                     書記官  林錦源


司法院資訊處製作；財團法人民間司法改革基金會備份。
